【裁判字號】    97,家抗,31
【裁判日期】    971110
【裁判案由】    拋棄繼承權
【裁判全文】
臺灣高雄地方法院民事裁定              97年度家抗字第31號
抗  告  人  丙○○
抗  告  人  丁○○
抗  告  人  乙○○○
抗  告  人  甲○○
上列抗告人因聲明拋棄對被繼承人戊○○、葉明祐之繼承權事件
，對於民國97年2 月29日本院96年度繼字第3272號第一審法院裁
定提起抗告，本院管轄之第二審法院裁定如下：
    主  文
原裁定廢棄。
抗告人乙○○○、甲○○聲明拋棄被繼承人葉明祐之繼承權准予
備查。
聲明及抗告程序費用共計新臺幣貳仟元由被繼承人葉明祐之遺產
負擔。
    理  由
一、抗告意旨略以：抗告人丙○○、丁○○及甲○○三人為抗告
    人乙○○○之女兒，而丙○○、丁○○及甲○○之姑媽即被
    繼承人戊○○於民國（下同）90年8 月9 日死亡，因無第一
    順位及第二順位繼承人，其遺產應由被繼承人戊○○之兄弟
    姊妹繼承。抗告人丙○○、丁○○及甲○○之父葉明祐為被
    繼承人戊○○之兄，嗣於93年12月5 日死亡，抗告人一家早
    與被繼承人戊○○不相往來，又加上抗告人丙○○、丁○○
    及甲○○之父葉明祐罹患疾病，不可能知道戊○○已經死亡
    ，故亦無從向法院辦理拋棄繼承，直至抗告人丙○○於民國
    96年10月8 日接奉本院96隆執意字第97262 號之執行命令，
    抗告人等始知悉渠等為被繼承人戊○○之再轉繼承人，爰依
    民法第1174條之規定於知悉渠等為被繼承人之再轉繼承人時
    起2 個月內，以書面向本院聲明拋棄繼承權，另追加聲明乙○○○、甲○○拋棄被繼承人葉明祐之繼承權，自屬合法，
    原審不察，竟駁回抗告人之聲明，於法不合，爰提起抗告請
    求廢棄原裁定，更為合法之裁定等語。
二、(一)按「繼承人得拋棄其繼承權。前項拋棄，應於知悉其得繼
    承之時起二個月內以書面向法院為之。並以書面通知因其拋
    棄而應為繼承之人。但不能通知者，不在此限」，此為民法
    第1174條所定明文；(二)其中「應於知悉其得繼承之時起二個
    月內」究自何時起算？因其規定之「知悉」並不確定，是學
    說上有所謂「覺知死亡說」即自覺知被繼承人死亡之時起
    算；「自覺繼承人說」即覺知自己為繼承人之時起算；
    「認識遺產說」即為繼承人認識或可得認識遺產之時起算；
    通說以上開條文係規定「知悉其得繼承之時起」與民法第
    1176條第7 項亦規定「知悉其得繼承之時起」而認為在我民
    法解釋上，應採上開「自覺繼承人說」較為妥適；(三)然本院
    以為：現今工商社會流動迅速，宗族大家漸分諸各小家庭，
    親族往來聯繫亦受個人發展與所在地域之限制而不若舊社會
    之熱絡，且現代多重隱私，忌諱打探他人財務狀況，況且繼
    承人於被繼承人死亡之時起通常僅能認知被繼承人之財務與
    生活經歷以決定是否拋棄繼承，對於被繼承人再繼承之他被
    繼承人之財務與生活經歷，是否仍能如對被繼承人之認知而
    為符合本意之判斷即有疑問，是在原則採認自覺繼承人說之
    前提下，倘無證據足以認定繼承人就被繼承人繼承之他被繼
    承人之財務狀況前已知悉，又難以期待繼承人予以調查財產
    之有無時，應改採「認識遺產說」較符合拋棄繼承之法制所
    賦予繼承人己意判斷甘願承擔之精神。
三、經查：
  (一)本件抗告人丙○○、丁○○及甲○○三人為抗告人乙○○○
    之女兒，而被繼承人丙○○、丁○○及甲○○之姑媽即被繼
    承人戊○○於民國（下同）90年8 月9 日死亡，因無第一順
    位及第二順位繼承人，其遺產應由被繼承人戊○○之兄弟姊
    妹繼承。抗告人丙○○、丁○○及甲○○之父葉明祐為被繼
    承人戊○○之兄，嗣於93年12月5 日死亡，且無繼承人向本
    院聲明拋棄繼承乙節，亦經上海商業儲蓄銀行股份有限公司
    （下稱上海商銀）檢附戊○○除戶戶籍謄本及本院94年10月
    3 日雄院貴民字第0940002113號函影本在卷。
  (二)再者，被繼承人戊○○之戶籍謄本係記載其死亡時之住所係
    高雄縣湖內鄉○○村○○街23巷10號，而被繼承人葉明佑死
    亡時之住所則係高雄市○鎮區○○路71巷27號，亦與抗告人
    住所均不同，再以戊○○生前戶籍地址變遷記錄無一與聲明
    人或被繼承人葉明佑重疊一處之情形，是以此尚難認抗告人
    能知悉瞭解被繼承人戊○○生前之財務與生活經歷狀況，亦
    有戊○○、葉明佑除戶戶籍謄本審認無誤，堪認屬實。且依
    上海商銀前揭函覆本院稱「陳報人於民國92年至93年間曾對
    原債務人進行催告過，並經鈞院95年度執字第59532 號執行
    事件執行無結果」等詞，堪認第三人即戊○○之債權人尚不
    知戊○○死亡而對其進行催告並為強制執行事件，在抗告人
    與被繼承人戊○○住所不同，被繼承人葉明佑生前亦未受債
    權人催告或其他債務告知程序，甚難期待抗告人於葉明佑死
    亡時能就此為調查並知悉，此亦經本院依職權調閱本院96年
    繼字第2832號卷宗內函文審認無誤，堪認屬實。
  (三)準此，依卷內證據不足以認定抗告人就被繼承人葉明佑繼承
    之被繼承人戊○○之財務狀況前已知悉，又難以期待抗告人
    予以調查財產之有無，參諸前揭說明，本件抗告人「知悉」
    其得繼承之時點應採「認識遺產說」，是以抗告人96年10月
    8 日接獲本院執行處通知始起算其知悉其得繼承之時起距聲
    明人於96年11月30日具狀向本院聲明拋棄繼承，此有本院收
    文戳章附於原審卷可憑，顯未逾2 個月拋棄繼承之法定期間
    ，故其聲明於法有據。
四、綜上所述，抗告人乙○○○、甲○○聲明拋棄被繼承人葉明
    祐繼承權核屬有據，原審認抗告人本於己身繼承葉明佑遺產
    之法律關係，概括承受葉明佑生前繼承被繼承人戊○○遺產
    所取得之財產上權利，抗告人非被繼承人戊○○之繼承人，
    對於該被繼承人之遺產，並無繼承權可資拋棄，抗告人聲明
    拋棄對於被繼承人戊○○遺產繼承權，於法不合，予以駁回
    ，且復未審查抗告人乙○○○、甲○○聲明拋棄被繼承人葉
    明祐繼承權部分，均有未當。抗告意旨指摘原裁定不當，求
    予廢棄，為有理由，並另就乙○○○、甲○○聲明拋棄被繼
    承人葉明祐繼承權聲明准予備查，爰為如主文第1 、2 項之
    諭知。另抗告人乙○○○、甲○○所拋棄之繼承權係包含被
    繼承人葉明佑自身遺產及葉明佑自戊○○繼承所得之財產及
    債務，因繼承拋棄不可分之原則，被繼承人於繼承取得他被
    繼承人之財產時，與其固有財產已歸為一體而全屬被繼承人
    之財產，並無被繼承人固有遺產之繼承與被繼承人繼承取得
    他人遺產之繼承之區分，附此敘明。
五、又本件抗告人丙○○、丁○○已於96年12月5 日再次具狀，
    請求撤回其前開拋棄繼承權之聲明，爰不予論述，併此敘明
    。
六、據上論結，本件抗告為有理由，依非訟事件法第157 條、第
    24條第1 項、第46條、民事訴訟法第492 條、第95條，裁定
    如主文。
中    華    民    國    97    年    11    月    10    日
                  家事法庭審判長法  官  廖家陽
                                法  官  劉建利
                                法  官  施敏雄
以上正本證明與原本無異。
如不服本裁定應於送達後10日內向本院提出再抗告狀，並繳納再
抗告費新臺幣一千元。
再為抗告應以適用法規顯有錯誤為理由，並經本院之許可，該許
可以原裁定所涉及之法律見解具有原則上之重要性者為限。
中    華    民    國    97    年    11    月    14    日
                                書記官  黃進遠


司法院資訊處製作；財團法人民間司法改革基金會備份。
